臺灣高等法院高雄分院民事判決　　 95年度重上國更(一)字第1號
上　訴　人　交通部公路總局第三區養護工程處
法定代理人　甲○○
訴訟代理人　陳琪苗律師
被上訴人　　乙○
　　　　　　丙○○
上列二人
訴訟代理人　陳慧博律師
複代理人　　丁○○　　住高雄市鼓山區○○○○路30號
上列當事人間請求國家賠償事件，上訴人對於民國93年3 月11日
台灣屏東地方法院92年度重國字第1 號第一審判決提起上訴，經
最高法院第1 次發回更審，本院於96年12月12日言詞辯論終結，
判決如下：
    主      文
上訴駁回。
第二審及發回前第三審訴訟費用除確定部分外，由上訴人負擔。
    事實及理由
一、被上訴人主張：上訴人為省道台三線399 公里618 公尺至44
    8 公里220 公尺路段之主管養護機關，伊之女黃麗芳於民國
    91年11月27日上午駕駛被上訴人丙○○所有之車號ＳＢ5 －
    580 號輕型機車欲前往台灣屏東地方法院（下稱屏東地院）
    上班，於同日上午8 時許行經屏東縣九如鄉○○路○ 段15號
    前，即上開省道台三線南下437 公里320 公尺處（下稱事發
    地點）時，遭不明機車擦撞而人車倒地滑出慢車道，適因上
    訴人就該路段應有安全防護設施設置有欠缺，未在路肩排水
    溝旁設置護欄或其他安全防護設施，致黃麗芳因而連人帶車
    跌入路旁寬1.2 公尺、深2.1 公尺之排水溝內溺死。被上訴
    人乙○因黃麗芳之死，支出殯葬費新台幣（下同）21萬3005
    元，丙○○因該事故致所有機車全毀損失價值3 萬5000元，
    均應由上訴人賠償。伊因黃麗芳死亡而各受有扶養費損害14
    9 萬7428元、164 萬8598元。且伊因愛女死亡事件，受有精
    神上之痛苦，請求上訴人給付各600 萬元之非財產上損害等
    情。爰依國家賠償之法律關係，求為命上訴人應給付乙○77
    1 萬433 元，丙○○768 萬3598元，均加計法定遲延利息之
    判決（原審判決上訴人應給付乙○433 萬1066元本息、丙○
    ○376 萬646 元本息，並駁回被上訴人其餘之訴，上訴人就
    其敗訴部分聲明不服；本院前審判決上訴人應給付乙○363
    萬1066元，丙○○306 萬646 元，並駁回被上訴人其餘之訴
    ，被上訴人對敗訴部分，並未聲明不服上訴三審）。被上訴
    人於本院答辯聲明：(一)上訴駁回。(二)訴訟費用由上訴人負擔
    。
二、上訴人則以：被害人黃麗芳雖連人帶車跌入路旁排水溝內溺
    斃，惟該路旁排水溝係設置於公路範圍以外，非屬上訴人依
    法轄養之公有公共設施，上訴人自無對於系爭排水溝未加裝
    安全防護設施而負國家賠償責任之義務。又本件事發路段為
    四車道平原區○○路段，慢車道寬3.5 公尺，依規定無設置
    護欄之必要。事發地點從未設置護欄，亦不影響行車安全，
    況肇事路段護欄工程於事發前已於91年11月4 日發包，承包
    商依約自訂約日起即負設置警示及防護等安全設施之責，伊
    應不負任何管理責任。且乙○所支出之殯葬費，其中捐獻萬
    善大眾有應公廟費用2000元、靈厝1 萬元、藥懺1 萬8000元
    、金童玉女3000元、樂隊9000元共4 萬2000元，非屬殯葬必
    要費用，應予剔除，被上訴人請求之非財產上損害亦屬過高
    ，應各以100 萬元為適當。又被上訴人因系爭事故已領有強
    制汽車責任保險金140 萬元，依強制汽車責任保險法第32條
    之規定，應自其請求之賠償金額中扣除等語，資為抗辯，並
    於本院上訴聲明：(一)原判決不利於上訴人部分廢棄。(二)上開
    廢棄部分，被上訴人在第一審之訴及假執行之聲請均駁回。
    (三)第一、二審及發回前第三審訴訟費用由被上訴人負擔。
三、兩造不爭執之事項：
  (一)上訴人為事發路段之道路主管養護機關。
  (二)事發地點原未設有護欄，非因上訴人於事發前發包施工而拆
    除。
  (三)上訴人就其養護路段發包之護欄工程，於事發當時尚未進行
    至事發地點，現場亦無任何施工相關設施、器材。
  (四)事發當時黃麗芳係因騎車遭不明機車擦撞因而連人帶車跌入
    事發地點排水溝而落水窒息死亡。
  (五)被上訴人丙○○機車毀損受有3萬5000元之損害。
  (六)被上訴人乙○得請求賠償之扶養費為112 萬3061元，被上訴
    人丙○○得請求賠償之扶養費為72萬5646元。
  (七)被上訴人已向富邦產物保險股份有限公司領取強制汽車責任
    險保險金140萬元。
  (八)被上訴人於92年1月9日以書面向上訴人請求賠償，遭拒絕。
四、兩造爭執事項：(一)上訴人是否為系爭排水溝養護機關？(二)系
    爭排水溝設置是否有欠缺？(三)被上訴人得請求之金額為若干
    ？茲分述如下：
  (一)上訴人是否為系爭排水溝養護機關？
  1.查被害人黃麗芳溺斃之系爭排水溝所在地，係上訴人於興建
    台三線公路時所一併徵收，故排水溝所在地之所有權為上訴
    人所有，且系爭排水溝亦為上訴人於建築公路時所興建，為
    上訴人自認（本院卷(一)第59頁），上訴人雖辯稱：系爭排水
    溝於興建後交由屏東農田水利會作為灌溉使用，事發地點之
    公路側溝係屏東農田水利會所轄之養護水溝非上訴所轄管云
    云，並據提出照片4 張為證，然為屏東農田水利會否認而函
    覆稱：「……現場履勘結果，該公路側溝非屬本會養護權責
    」，有該會93年8 月6 日屏農水管字第9303241 號函可稽（
    本院前審卷第113 頁），而上訴人所提出之照片拍攝地點係
    在台三線437 公里40公尺、437 公里100 公尺處，並非系爭
    省道台三線南下437 公里320 公尺事發地點，有該照片可稽
    （本院卷(一)61、62頁），且該照片僅能證明該排水溝有閘門
    之設置，尚不足以證明屏東農田水利會為系爭排水溝之管理
    機關。此外，上訴人又不能舉證以實其說。上訴人所辯系爭
    排水溝興建完成後交由屏東農田水利會灌溉之用云云，尚不
    足採。
　2.次按，公路修建養護管理規則第33條規定：「公路養護業務
    之範圍如下：一公路路權之維護。二公路路基、路面、路肩
    、橋樑、隧道、景觀、排水設施、行車安全設施、交控及通
    信設施之養護。三其他設置於公路用地範圍內各項設施之養
    護」（原審卷(二)第55頁）。查上訴人為事發地點道路之主管
    養護機關，則依上開公路修建養護管理規則第33條之規定，
    上訴人除需就公路路權加以維護外，更需就公路路基、路面
    、路肩、橋樑、隧道、景觀、排水設施、行車安全設施、交
    控及通信設施之養護，以及對其他設置於公路用地範圍內各
    項設施為養護，經觀之上訴人陳稱：「（系爭排水溝興建目
    的為何？）…除了供排水之用外，還有……」、「（系爭排
    水溝是否有供道路排水用？）如果下雨時雨水會自然排到溝
    渠內」等語（本院卷(一)第169 、211 頁），足見上訴人興建
    系爭排水溝亦供自己道路排水之用，系爭排水溝應屬上訴人
    養護範圍。上訴人辯稱：其轄養的範圍是從道路中心線往外
    25公尺，本件排水溝是在25公尺以外，並非上訴人轄養範圍
    云云，雖據提出台灣省省縣道暨重要鄉道路線設計規劃標準
    表為證（原審(二)卷第136 、137 頁），惟稽之該路線設計規
    劃標準表所示之25公尺係指路基有效寬度而言，尚不能證明
    系爭排水溝非上訴人養護範圍。上訴人執此抗辯系爭排水溝
    非其養護云云，尚無可採。
  (二)系爭排水溝設置是否有欠缺？
  1.按公有公共設施因設置或管理有欠缺，致人民生命、身體或
    財產受損害者，國家應負損害賠償責任，國家賠償法第3 條
    第1 項定有明文。又國家賠償法第3 條所定之國家賠償責任
    ，係採無過失主義，即以該公共設施之設置或管理有欠缺，
    並因此欠缺致人民受有損害為其構成要件，非以管理或設置
    機關有過失為必要（最高法院85年台上字第2776號判例參照
    ）。
  2.經查，依卷附兩造不爭執之屏東縣警察局現場採證報告所示
    ，該段與路面直接相連之圳溝長10.7公尺、寬1.2 公尺、深
    2.1 公尺，靠近道路一側（內側）之圳溝壁為垂直縱壁、遠
    離道路之一側為小角度朝內側傾斜之斜壁（原審卷(一)第170
    頁），其落差之大、溝壁之堅，依常理判斷若有失足墜入者
    ，其因高處墜落並遭兩側陡峭堅硬之混凝土溝壁碰撞結果，
    縱能僥倖未當場斃命或造成身體重大傷害而喪失自救能力，
    依其地形亦顯難自力脫困，加以該排水溝設置之目的原在處
    理道路周邊所生大量廢水，對人身安全猶形成重大威脅，是
    該排水溝對人車安全所存在危險之高，顯與一般3 、50公分
    小型溝渠迥異，不容小覷。況事發路段為本島最重要交通幹
    線之一即省道台三線路段，附近並有國道三號高速公路當時
    已通車部分最南端之九如交流道，為來自全國經該高速公路
    而取道省道繼續南下車輛必經之處，交通流量甚大，因此，
    為避免行人、車輛因失足或因事故衝出路面而墜入該排水溝
    造成對人民生命、身體、財產法益影響，顯有在該排水溝設
    置安全防護設施之必要，以確保行車安全而避免人車墜入溝
    渠中。參以上訴人於事故發生前之91年11月4 日亦將事發地
    點排水溝發包予承包商設置防護安全設施，有上訴人提出工
    程契約足憑（原審卷(一)第94至111 頁），並經證人陳丁復證
    稱：「本件契約有包含很多項目，有做水溝、護欄的項目，
    事故的路段為護欄工程，但事故當時尚未施作」等語（原審
    (一)卷第91頁）屬實，顯見上訴人亦知系爭排水溝易生危險而
    發包施作護欄。依上說明，上訴人興建系爭排水溝未設置安
    全防護設施，其設置即有欠缺，應堪認定。
  3.上訴人辯稱：系爭路段包括事發地點於事發前已發包施作護
    欄，其工地安全設施應由承包商負責云云，然本件事故發生
    前，事發地點護欄工程尚未開始施作，現場亦無任何施工相
    關設施、材料，足徵本件事故係因前開排水溝既有安全設施
    設置不當所致，與承包該工程包商無涉，上訴人辯稱該工地
    安全設施應由承包商負責云云，即不可採。上訴人又辯稱：
    被害人黃麗芳不是在遭受外力撞擊之後直接跌入排水溝，其
    設置無缺失云云，惟查目擊證人葉國川於警詢中證稱：「我
    是於91年11月27日早上8 時10分左右，在台三線九如往屏東
    的路上，發現有一部重機車從後方擦撞一部輕機車」、「…
    …重機車右後方擦撞到該輕機車的手把，而隨即輕機車人車
    倒地，直接衝入水溝中」等語明確，上訴人上開辯解並無可
    採。
  (三)被上訴人得請求之金額為若干？
　1.按國家損害賠償，除依國家賠償法規定外，適用民法規定；
    又國家負損害賠償責任者，應以金錢為之。國家賠償法第5
    條、第7條第1項前段分別定有明文。次按，不法侵害他人致
    死者，對於支出醫療及增加生活上需要之費用或殯葬費之人
    ，亦應負損害賠償責任；被害人對於第三人負有法定扶養義
    務者，加害人對於該第三人亦應負損害賠償責任；不法侵害
    他人致死者，被害人之父、母、子女及配偶，雖非財產上之
    損害，亦得請求賠償相當之金額，民法第192條第1項、第2
    項、第194 條分別定有明文。被上訴人主張上訴人就排水溝
    公共設施之設置有欠缺，並因該欠缺而致黃麗芳跌落該排水
    溝窒息死亡，該排水溝設置之欠缺與黃麗芳死亡間有相當因
    果關係，被上訴人依上開法條規定，請求上訴人賠償損害，
    自屬有據。
  2.茲就被上訴人請求賠償項目及金額審核如下：
  　(1)機車毀損部分：
      被上訴人丙○○主張其因前開事故致所有之機車損毀，受
      有3萬5000元之損害，為上訴人所不爭執，應予准許。
　　(2)殯葬費部分：
　　　被上訴人乙○主張因其女黃麗芳死亡而支出殯葬費共計20
      萬8005元（另外5000元驗屍費用已經原審剔除），業經提
      出收據7 紙為證，上訴人抗辯其中：捐獻萬善大眾有應公
      廟費用2000元、靈厝1 萬元、藥懺1 萬8000元、金童玉女
      3000元、樂隊9000元共4 萬2000元，非屬殯葬必要費用，
      應予剔除云云，惟本院斟酌黃麗芳大學法律系畢業，高考
      三級政風人員及格，死亡時年28歲，死亡前任職屏東地院
      政風室，其社會經濟地位等一切情狀，認支出殯葬費20萬
      8005元，均係喪葬、習俗所必要合理之費用，應予准許，
      上訴人上開抗辯尚無可採。
　　(3)扶養費部分：
      被上訴人乙○得請求賠償之扶養費為112 萬3061元、被上
      訴人丙○○得請求賠償之扶養費為72萬5646元，均為上訴
      人所不爭執（本院卷(一)第171 頁），應予准許。
　　(4)非財產上損害部分：
　　  按以人格權遭遇侵害，受有精神上之痛苦，而請求慰藉
        金之賠償，其核給之標準，須斟酌雙方之身分、資力與
        加害程度及其他各種情形核定相當之數額。且所謂「相
        當」，應以實際加害情形與其名譽影響是否重大及被害
        人之身分、地位與加害人之經濟情況等關係定之（最高
        法院86年度台上字第3537號判決參照）。
      查被上訴人之女黃麗芳因本件意外事件死亡，衡情被上
        訴人精神上自屬痛苦。次查，被上訴人乙○國小畢業，
        現無工作，有汽車一輛及在屏東縣九如鄉有房屋、土地
        各一筆；被上訴人丙○○國中畢業，任職振雄營造有限
        公司，年薪19萬8000元，並有汽車1 輛，有稅務電子閘
        門財產所得調件明細表可稽（原審卷(二)第126 至129 頁
        ）。本院審酌被上訴人上開身分、地位、經濟狀況及被
        上訴人含辛茹苦栽培長女黃麗芳大學法律系畢業，高考
        三級政風人員及格，87年間派任台北市稅捐稽徵處政風
        室科員，於91年返鄉至屏東地院任政風人員，本想一家
        團圓享受天倫之樂，詎遭此不幸，天人永隔，被上訴人
        精神自屬痛苦甚鉅並因此罹患憂鬱症，有其提出診斷證
        明書2 紙可參等一切情狀，認被上訴人請求非財產上損
        害各以300 萬元為適當，上訴人抗辯應以各100 萬元云
        云，尚無可採。
     (5)綜上，被上訴人乙○得請求賠償之金額為433 萬1066 元
       （208,005 ＋1,123,061 ＋3,000,000 ） ，被上訴人丙
       ○○得請求賠償之金額為376 萬646 元（35,000＋725,6
       46＋3,000,000） 。
五、本件被害人黃麗芳因交通事故死亡，被上訴人已向富邦產物
    保險股份有限公司領取強制汽車責任險保險金140 萬元，有
    電匯同意書影本可稽（本院前審卷第125 頁），被上訴人同
    意向被上訴人請求額中各扣減70萬元（本院前審卷第132 頁
    ），於扣除後，上訴人應賠償被上訴人乙○363 萬1066元，
    應賠償被上訴人丙○○306 萬646 元。
六、綜上所述，被上訴人本於國家賠償法之法律關係，請求上訴
    人給付乙○363 萬1066元、給付丙○○306 萬646 元及均自
    起訴狀繕本送達翌日即92年5 月9 日起至清償日止，按週年
    利率5%計算之利息，為有理由，應予准許。原審就上開應准
    許部分，為上訴人敗訴之判決，並為假執行之宣告，核無違
    誤，上訴意旨，指摘原判決此部分不當，求予廢棄改判，為
    無理由，應予駁回。
七、據上論結，本件上訴為無理由，依民事訴訟法第449 條第1
    項、第78條，判決如主文。
中　　華　　民　　國　　96　　年　　12　　月　　26　　日
                            民事第五庭
                                審判長法官  蔡明宛
                                法      官  魏式璧
                                法      官  曾錦昌
以上正本證明與原本無異。
如對本判決上訴，須於判決送達後20日內向本院提出上訴狀，其
未表明上訴理由者，應於上訴後20日內向本院提出上訴理由書（
均須按他造當事人之人數附繕本）。上訴時應提出委任律師或具
有律師資格之人之委任狀，並依附註條文規定辦理。
中　　華　　民　　國　　96　　年　　12　　月　　26　　日
                                書  記  官  郭蘭蕙
附註：
民事訴訟法第466 條之1 ：
對於第二審判決上訴，上訴人應委任律師為訴訟代理人，但上訴
人或其法定代理人具有律師資格者，不在此限。
上訴人之配偶、三親等內之血親、二親等內之姻親，或上訴人為
法人、中央或地方機關時，其所屬專任人員具有律師資格並經法
院認適當者，亦得為第三審訴訟代理人。
第1 項但書及第2 項情形，應於提起上訴或委任時釋明之。
